臺灣高雄地方法院刑事判決　　　　　　　100年度易字第149號
公　訴　人　臺灣高雄地方法院檢察署檢察官
被　　　告　石國祥
選任辯護人　黃金龍律師
上列被告因妨害名譽案件，經檢察官聲請以簡易判決處刑（99年
度偵字第16041 號），本院認不得逕以簡易判決處刑，改依通常
程序審理，判決如下：
    主  文
石國祥無罪。
    理  由
一、聲請簡易判決處刑意旨略以：被告石國祥基於妨害名譽之犯
    意，於民國96年8 月23日上午9 時43分許，在其位於高雄市
    ○○○路8 號28樓辦公室內，利用網際網路設備瀏覽「PCDV
    D 數位科技討論區」之網頁，看到討論區內引述聯合新聞網
    「攝影家抓侵權被批『蟑螂』，林英典濫訟被控誣告判刑」
    新聞為主題之討論串後，便以帳號「ks_stone」登入該討論
    區，於該可供不特定人觀覽之網頁刊登：「大概是想錢想瘋
    了，現在有時間可以到牢裡好好想想了。」之留言，以此方
    式公然侮辱告訴人林英典。嗣告訴人於98年7 月20日將自己
    姓名輸入Google搜尋引擎查詢後，始發現上情。因認被告涉
    犯刑法第309 條第1 項之公然侮辱罪嫌等語。
二、證據能力部分：按被告以外之人於審判外之言詞或書面陳述
    ，除法律有規定者外，不得作為證據；又被告以外之人於審
    判外之陳述，雖不符第159 條之1 至第159 條之4 之規定，
    但經當事人於審判程序同意作為證據，法院審酌該言詞陳述
    或書面陳述作成時之情況，認為適當者，亦得為證據；當事
    人、代理人或辯護人於法院調查證據時，知有第159 條第1
    項不得為證據之情形，而未於言詞辯論終結前聲明異議者，
    視為有前項之同意，刑事訴訟法第159 條第1 項、第159 條
    之5 規定甚明。查本案所引用之證據資料（詳後引證據），
    其中屬傳聞證據部分，因被告及檢察官於本院準備程序及審
    判期日中均同意作為證據使用（參審易卷第22頁、本院卷第
    135 頁），且迄至言詞辯論終結前亦未聲明異議。本院審酌
    上開證據資料製作時之情況，尚查無違法不當之瑕疵，認以
    之作為證據應屬適當，依刑事訴訟法第159 條之5 規定，自
    有證據能力。
三、按犯罪事實應依證據認定之，無證據不得認定犯罪事實；不
    能證明被告犯罪者，應諭知無罪之判決，刑事訴訟法第154
    條第2 項、第301 條第1 項分別定有明文。又認定不利於被
    告之事實，須依積極證據，苟積極證據不足為不利於被告事
    實之認定時，即應為有利於被告之認定；再犯罪事實之認定
    ，應憑真實之證據，倘證據是否真實尚欠明確，自難以擬制
    推測之方式，為其判斷之基礎；刑事訴訟上證明之資料，無
    論為直接或間接證據，均須達於通常一般之人均不致有所懷
    疑，而得確信其為真實之程度，始得據為有罪之認定，若其
    關於被告是否犯罪之證明未能達此程度，而有合理懷疑之存
    在，致使無從形成有罪之確信，即不得遽為不利被告之認定
    ；且以間接證據斷罪時，尤須基於該證據在直接關係上所可
    證明之他項情況事實，本乎推理作用足以確證被告有罪，方
    為合法，不得徒憑主觀上之推想，將一般經驗上有利被告之
    其他合理情況逕予排除；因此，檢察官對於起訴之犯罪事實
    ，應負提出證據及說服之實質舉證責任。倘其所提出之證據
    ，不足為被告有罪之積極證明，或其指出證明之方法，無從
    說服法院以形成被告有罪之心證，基於無罪推定之原則，自
    應為被告無罪判決之諭知，最高法院分別著有30年上字第81
    6號、32年上字第67號、53年台上字第656號、76年台上字第
    4986號及92年台上字第128 號判例意旨可資參照。次按名譽
    者，係指人格之社會評價，應以社會上對其評價是否貶損以
    為斷，倘依社會觀念足認其人之聲譽已遭貶損，即足當之。
    又行為人是否侵害名譽，應斟酌被害人在社會上之地位依客
    觀標準判斷，最高法院90年臺上字第646 號（民事）判例意
    旨可資參照。又刑法第309 條所稱「侮辱」及第310 條所稱
    「誹謗」之區別，一般認為前者未指定具體事實，而僅為抽
    象之謾罵；後者則係對於具體之事實有所指摘，而損及他人
    名譽者，稱之為誹謗。復按刑法第310 條所稱之誹謗，係指
    對於具體之事實有所指摘而損及他人名譽者。惟言論自由為
    人民之基本權利，憲法第11條定有明文保障，國家應給予最
    大限度之維護，俾其實現自我、維護人性尊嚴、溝通意見、
    追求真理及監督各種政治或社會活動之功能得以發揮，司法
    院大法官會議89年釋字第509 號解釋著有明文。上開解釋之
    協同意見書亦明述：「按陳述事實與發表意見不同，事實有
    能證明真實與否之問題，意見則為主觀之價值判斷，無所謂
    真實與否，在民主多元社會各種價值判斷皆應容許，不應有
    何者正確或何者錯誤而運用公權力加以鼓勵或禁制之現象，
    僅能經由言論之自由市場機制，使真理愈辯愈明而達去蕪存
    菁之效果。對於可受公評之事項，縱然以不留餘地或尖酸刻
    薄之語言文字予以批評，亦應認為仍受憲法之保障。蓋維護
    言論自由即所以促進政治民主及社會之健全發展，與個人名
    譽可能遭受之損失兩相衡量，顯然有較高之價值」。是針對
    具體之事實，依個人之價值判斷，提出主觀且與事實有關連
    的意見或評論，縱使尖酸刻薄，批評內容足令被批評者感到
    不快或影響其名譽，於此情形，參照上開大法官89年釋字第
    509 號解釋及協同意見書之意見，尚不能認為構成誹謗罪。
    又言論自由並非毫無界限，為兼顧對個人名譽、隱私及公共
    利益之保護，法律尚非不得對言論自由為合理之限制，故刑
    法第309 條之公然侮辱罪、第310 條第1 、2 項之誹謗罪，
    即針對保護個人法益而設。然言論自由具有實現自我、溝通
    意見、追求真理及監督各種政治或社會活動等功能，國家應
    給予最大限度之維護，是以，為防過度限制言論自由，刑法
    復有第310 條第3 項「真實不罰」及第311 條「合理評論」
    等規定，及依司法院大法官會議89年釋字第509 號解釋所創
    設合理查證義務之憲法基準，以限定刑罰權之範圍。詳言之
    ，涉及侵害他人名譽之言論，可包括事實陳述與意見表達，
    前者具有可證明性，後者則係行為人表示自己之見解或立場
    ，無所謂真實與否。刑法雖就誹謗罪設有處罰規定，惟該法
    第310 條第3 項規定「對於所誹謗之事，能證明其為真實者
    ，不罰。但涉於私德而與公共利益無關者，不在此限」；同
    法第311 條第3 款規定，以善意發表言論，對於可受公評之
    事，而為適當之評論者，亦在不罰之列。而判斷是否為「善
    意」的評論，其重點係在審查表達意見人是否針對與公眾利
    益有關之事項表達意見或作評論，如其動機非以毀損被評論
    人之名譽為主要之目的，即可認其評論為善意。
四、聲請簡易判決處刑意旨認被告涉犯前開公然侮辱罪嫌，無非
    以：被告對於前開討論區流言之事實坦認不諱，復據證人即
    告訴人證述明確（參本院卷第135 頁、第140 頁至第142 頁
    ），而「發瘋」或「瘋子」等言詞在司法實務上一向認為足
    以貶低他人之人格，應構成侮辱之要件，本件被告在網路上
    以「想錢想瘋了」等詞留言，其措辭明顯並非單純發表評論
    或表達意見而是帶有侮辱的意味，且告訴人提起民事訴訟求
    償被侵害之著作權，係依法主張權利，無礙於被告公然侮辱
    犯行之成立等語，為其論據。
五、訊據被告對在前開討論區發表：「大概是想錢想瘋了，現在
    有時間可以到牢裡好好想想了。」等語之事實，於本院審理
    中固坦認不諱，惟堅詞否認有何公然侮辱或誹謗之犯行，辯
    稱：伊與被告素不相識，且伊身為資訊維護人員，與攝影工
    作無關，並無任何公然侮辱之動機，而伊上班時會用網路連
    結「PCDVD 數位科技討論區」找尋資料來解決問題，當天無
    意間點選到該討論主題，關於告訴人告人不成反被控誣告，
    遭臺北地院判處有期徒刑十月，減為有期徒刑五月之新聞後
    ，才於討論區內發表評論。上開留言應僅係單純就社會事件
    表達個人意見，完全沒有公然侮辱之意思（參本院審易卷第
    20頁至第21頁；本院卷第145 頁、第146 頁）；辯護人亦辯
    稱：被告上開「想錢想瘋了」留言，只是對於社會事件之意
    見表達，尚非抽象地謾罵使人難堪，亦非對告訴人進行人身
    攻擊，該言語並無法看出被告是要罵告訴人「瘋子」，且對
    於社會事件予以適當評論，係受憲法保障之言論自由，顯不
    該當公然侮辱罪或誹謗罪等語（參本院卷第148 頁）。經查
    ：
  (一)告訴人歷任臺灣省野鳥攝影學會理事長、中華民國保護動物
    協會委員、理事、中華民國自然與生態攝影學會理事、中華
    生態資訊協會常務理事等職，另曾以「生態攝影」題材，獲
    選為英國皇家攝影學會碩學會士之專業攝影師（參偵卷第22
    頁；本院簡字卷第37頁），於攝影界及生態保育界頗具知名
    度，並有相當之社會地位，且其多年來投入著作權之相關領
    域，多次為野鳥攝影所生之著作權訴訟案件之關係人，引發
    社會關注，並成為新聞事件，網路上亦有許多相關討論文章
    ，且其於96年8 月16日因誣告案件，經臺灣臺北地方法院以
    96年度訴字第346 號判決判處有期徒刑等情，有相關之判決
    書、起訴書、新聞網頁、報紙影本等資料在卷可憑（參98他
    7494號卷第6 頁至第22頁；98他7050號卷第7 頁至第43頁；
    本院卷第107 頁至第122 頁、第151 頁至第156 頁），此部
    分之事實，堪以認定。
  (二)被告為水產業之資訊維護人員，於96年8 月23日上午9 時43
    分許之上班時間，在「PCDVD 數位科技討論區」中，閱讀該
    討論區所引用聯合新聞網關於告訴人告人不成反被控誣告，
    遭臺北地院判處有期徒刑十月，減為有期徒刑五月之新聞後
    ，才於討論區內留下「大概是想錢想瘋了，現在有時間可以
    到牢裡好好想想了。」之留言，經告訴人於98年7 月20日發
    現後提出告訴等情，則據被告於本院審理中自承明確（參本
    院卷第145 頁、第146 頁），核與證人即告訴人所證相符（
    參他字卷第4 頁；本院卷第135 頁、第140 頁、第142 頁）
    ，復有「PCDVD 數位科技討論區○○路頁面資料1 份在卷可
    稽（參偵卷第8 頁、本院簡字卷第46頁、第54頁；本院卷第
    174 頁），此部分之事實，亦堪認定。
  (三)分析被告前開留言，其中「想錢想瘋了」，應係被告因臺灣
    臺北地方法院對告訴人判處前開科刑判決，主觀上認告訴人
    係提起濫訴，並對其何以提起濫訴，所為之說詞。至於「有
    時間到牢裡好好想想」，則係依照一審法院業已對告訴人判
    刑之客觀事實，所為告訴人日後面對處境之陳述。再由被告
    於閱讀前開討論區中所引用之告訴人因誣告遭判刑之新聞後
    ，始於討論區內發表前開留言之過程以觀，可知被告係因客
    觀上告訴人業經誣告罪遭一審判刑之具體事實，主觀上認告
    訴人濫訴，故以客觀上之一審判決為基礎，就被告何以濫訴
    、日後面對何處境有所留言，該留言顯係就告訴人因涉犯誣
    告罪，遭一審為科刑判決有所關連之具體指摘，屬【對於具
    體事件之評論】，而不屬未指定具體事實之抽象陳述。依照
    前開三之說明，聲請簡易判決處刑意旨認為被告上開留言該
    當公然侮辱罪之構成要件，顯有誤會。然認定事實，使之涵
    攝於該當之構成要件，為事實審法院之任務，本件被告所為
    ，雖不該當刑法第309 條公然侮辱罪之構成要件，因被告係
    就具體事項有所指摘，故仍應審究所為，與刑法第310 條誹
    謗罪之構成要件是否相當。
  (四)著作權保護之相關議題，涉及國家對於智慧財產權之保護問
    題，具有相當之公益性，自與公眾利益有所關連。而告訴人
    主動參與此等事務，並因著作權案件多次成為公眾所關注之
    話題，均有如前(一)部分述，是告訴人因野鳥攝影所衍生著作
    權相關問題，自非純屬私德之個人事務，而屬可受公評之領
    域。又遇見有人為賺錢而兼數份工作，稱之「工作狂」或「
    想錢想瘋了」，並非影射或侮謾該人係心智失常之「狂人」
    或「瘋子」，而僅係形容其兼數份工作之行為，乃一般人所
    明知之事。是就被告前開留言，與該討論區標題所提供之新
    聞內容（即被告因誣告遭法院判刑）互核以觀，可明確知悉
    被告留言並非影射或侮謾告訴人為瘋子，而係就告訴人告訴
    他人多起著作權案件，認係為錢而有此舉之意見表述，並非
    以貶損告訴人名譽為目的，揆諸前述大法官釋字第509 號解
    釋文及協同意見書意旨，應認被告係「善意」發表該留言。
    再該留言雖以「想錢想瘋了」之詞為意見表述，然就一般人
    而言，均能瞭解僅係形容告訴人告訴他人多起違反著作權法
    案件之詞，並非影射或侮謾告訴人係心智失常之「瘋子」有
    如上述，則被告以此一般人均認係形容告訴人多次告訴他人
    違反著作權法案件之詞句，用以解釋告訴人因誣告遭判刑之
    事實，該留言自屬「合理適當之評論」至明。是被告前開留
    言，雖係針對具體事實有所指摘，然係以善意對於對可受公
    評之事且適當之評論，非以貶損告訴人名譽為目的，自與誹
    謗罪之構成要件有間。
六、綜上所述，本院依據公訴意旨所指之證據資料及調查證據之
    結果，被告發表前開留言，完全屬於對於具體事實有所指摘
    之言論，與刑法第309 條之未指定具體事實，而僅為抽象謾
    罵之公然侮辱構成要件，並不相符，自非該罪所欲規範處罰
    之範圍。又被告前開留言，雖係針對具體事實有所指摘，然
    係以善意對於對可受公評之事且適當之評論，非以貶損他人
    名譽為目的，為憲法所保障之言論自由範疇，亦不得以誹謗
    罪責相繩。此外，復查無其他積極證據，足證被告有何公訴
    意旨所指犯行，其犯罪應屬不能證明，揆諸前揭規定及判例
    要旨，自應為無罪之判決。
據上論斷，應依刑事訴訟法第452 條第1 項、第301 條第1 項，
判決如主文。
本案經檢察官劉慕珊到庭執行職務。
中    華    民    國    100    年    2    月    25    日
                  刑事第十四庭  法  官   林揚奇
以上正本證明與原本無異。
如不服本判決應於收受判決後10日內向本院提出上訴書狀，並應
敘述具體理由；其未敘述上訴理由者，應於上訴期間屆滿後20日
內向本院補提理由書（均須按他造當事人之人數附繕本）「切勿
逕送上級法院」。
中    華    民    國   100    年    2     月    25    日
                                書記官   何明昌